【裁判字號】    99,消債更,6
【裁判日期】    990226
【裁判案由】    聲請更生程序
【裁判全文】
臺灣彰化地方法院民事裁定             99年度消債更字第6號
聲  請  人
即  債務人  甲○○原名：趙冠.
上列當事人聲請消費者債務清理事件，本院裁定如下：
    主  文
聲請人更生及保全處分之聲請均駁回。
聲請費用新臺幣壹仟元由聲請人負擔。
    理  由
一、按債務人對於金融機構因消費借貸、自用住宅借款、信用卡
    或現金卡契約而負債務，在聲請更生或清算前，應提出債權
    人清冊，以書面向最大債權金融機構請求協商債務清償方案
    並表明共同協商之意旨，消費者債務清理條例第151條第1項
    定有明文。又消費者債務清理條例所定前置協商程序，旨在
    使金融機構與債務人就特定種類之債務清理事務上，利用法
    院程序外解決之協商機制，為迅速有效之自主性解決，而此
    一程序之進行，有賴當事人間之協力配合，本於誠信為基礎
    ，形成債務清理之共識，各當事人自應負有最大的誠實協力
    義務以促協商成立，並藉由法院之事後核可，賦予協商內容
    作為執行名義之正當性，苟債務人為直接進入更生程序，而
    於前置協商程序時，故意使協商破裂，雖有債務協商不成立
    之形式，然藉由脫法方式造成此等結論，難謂債務人有進行
    債務清理之誠意可言。
二、聲請人聲請意旨略以：
  (一)聲請人債務總額達新臺幣（下同）2,327,844元，有不能清
    償債務之情事，前於民國97年10月曾以書面向當時最大債權
    金融機構荷商荷蘭銀行股份有限公司（下稱荷蘭銀行）請求
    共同協商債務清償方案，而荷蘭銀行提出每月應繳金額
    25,000元之協商條件，若只負擔此部份還款，聲請人尚可省
    吃儉用努力償還債務，但聲請人除銀行欠款外，因台東企銀
    及合作金庫銀行已將債權轉讓予合作金庫資產管理股份有限
    公司、良京實業股份有限公司（下分稱合作金庫資產管理公
    司、良京公司），故此2家合計約1,606,000元之債權無法納
    入協商，而聲請人與此2家資產管理公司個別協商，然此2家
    資產管理公司卻要求一次清償，不願讓聲請人分期攤還，因
    此即便協商款可以繳納，但資產管理公司的部份並無法獲得
    解決，依然有可能對聲請人聲請扣薪，一旦扣薪，聲請人勢
    必無法如期繳納協商款，屆時銀行又對聲請人發出毀諾通知
    ，如此惡性循環並無法徹底解決債務問題，且荷蘭銀行亦不
    願意降低協商金額，致荷蘭銀行以「未能接受顯足以負擔之
    還款方案」為由，而協商不成立。
  (二)聲請人於97年10月與荷蘭銀行協商時即任職於慶欣欣鋼鐵股
    份有限公司（下稱慶欣欣公司）迄今，當時每月收入約5萬
    元，又98年10、11、12月薪資收入分別為49,841元、39,327
    元、51,862元，平均每月薪資收入為47,010元。又聲請人每
    月須支出水電費、交通費、餐費、日用雜貨費用、電話費等
    費用，合計10,673元。
  (三)債務人無擔保或無優先權之債務總額未逾12,000,000元，復
    未經法院裁定開始清算程序或宣告破產，爰向本院聲請更生
    ，並聲請裁定停止本院98年度司執字第38421號執行事件之
    執行程序，及禁止其他債權人強制執行聲請人其他財產或薪
    資等保全處分等語。
三、經查：
  (一)聲請人積欠之無擔保債務總額為2,327,844元，聲請人於本
    件更生聲請前，曾以書面向最大債權銀行荷蘭銀行請求協商
    債務清償方案，並表明共同協商之意旨，嗣雙方於前置協商
    程序中，荷蘭銀行先後提出分32期、年利率百分之6、每期
    27,895元之協商條件，及分52期、年利率百分之6、每期
    18,644元之協商條件，然因聲請人均表示尚有合作金庫資產
    管理公司、良京公司之債務須償還，無法支付上開協商款，
    因而無法成立協商，故荷蘭銀行已發給聲請人協商不成立通
    知書等情，有前置協商不成立通知書及荷蘭銀行陳報狀等件
    附卷可稽。
  (二)聲請人目前任職於慶欣欣公司，96、97年所得收入分別為0
    元、495,792元，平均每月收入分別為0元、41,316元，惟聲
    請人於97年10月與荷蘭銀行協商時曾提出前置協商收入切結
    書，切結其每月收入為5萬元，又自98年10月至12月薪資收
    入分別為49,841元、39,327元、51,862元，平均每月薪資收
    入為47,010元，此有稅務電子閘門財產所得調件明細表、前
    置協商收入切結書、97年9月薪資條、聲請人98年12月30日
    民事補正狀、慶欣欣公司98年12月24日98慶字第83號函在卷
    可憑，是聲請人98年10月至12月平均每月薪資收入47,010元
    ，與其切結每月收入5萬元相近，自應以47,010元作為每月
    收入之計算基準。
  (三)按消費者債務清理條例之立法目的，係為使不幸陷入經濟困
    境之債務人得以清理債務、重建生活，並在清理過程中能保
    有符合人性尊嚴之最低基本生活，而非維持債務人過去慣常
    之寬逸生活，是於評估債務人是否有不能清償債務之情事時
    ，並非由債務人任意主張其基本生活費用之數額，應秉持儘
    速清理債務並維持基本生活之精神，為合理判斷，以免造成
    濫用更生之債務清理程序。本件聲請人積欠之債務總金額為
    2,327,844元，則聲請人本應盡力節省開支，而非繼續慣常
    之寬逸生活，爰參酌行政院主計處公佈之98年度臺灣省每人
    每月最低生活費用為9,829元作為聲請人每月必要支出金額
    之計算標準（該最低生活費用即包括食、衣、住、行等費用
    在內，且債務人既已負債大於資產，本應較一般人更節約支
    出，撙節開銷，自應以最低生活費為計算標準）。
  (四)是以，以聲請人平均每月收入47,010元，扣除其每月之生活
    費用9,829元後，尚有37,181元，已足支付荷蘭銀行所提出
    每月18,644元之協商條件。
  (五)至聲請人雖主張其尚積欠合作金庫資產管理公司、良京公司
    等2家非金融機構合計約1,606,000元之債權無法納入協商，
    而此2家資產管理公司不願讓聲請人分期攤還，因此即便協
    商款可以繳納，但資產管理公司的部份並無法獲得解決，依
    然有可能對聲請人聲請扣薪，一旦扣薪，聲請人勢必無法如
    期繳納協商款等語，作為聲請人無法接受前置協商還款條件
    之原因。惟參諸消費者債務清理條例第151條第5項之立法理
    由謂：「債務人依本條例之規定向金融機構請求債務協商，
    受請求之金融機構通知其他債權人與債務人參與協商時，其
    他債權人得選擇是否參與協商，未參與協商之債權人，本即
    不受已成立協商之拘束，債務人如為清償未參與協商債權人
    之債務致履行顯有重大困難者，即屬不可歸責於己」，是以
    ，消費者債務清理條例所定之前置協商，並未強制全體債權
    人加入，倘聲請人因前置協商方案所不及之債權人行使權利
    之後，造成無法履行協商方案時，非不得請求法院開啟債務
    清理程序之機會，且聲請人倘若日後發生不可歸責於己之事
    由，致無法繼續履行債務時，仍得依同條例第151條第5項規
    定向法院聲請更生，故聲請人尚難以非金融機構債權人未列
    入協商為由，片面拒絕還款方案，致協商不成立，而逕向法
    院聲請更生。
  (六)綜上，聲請人以非金融機構債權人未列入協商為由，片面拒
    絕荷蘭銀行提出之還款方案，致協商不成立，難認有何正當
    理由，且聲請人非無負擔協商條件以清償債務之能力，自應
    先循協商程序以求適當履債，尚難逕依消費者債務清理條例
    第153條之規定向法院聲請更生。從而，本件更生之聲請，
    於法尚有未合，應予駁回。又聲請人更生之聲請既經駁回，
    則其保全處分之聲請亦失所附麗，應併予駁回，爰裁定如主
    文所示。
中    華    民    國    99    年    2     月    26    日
                  民事第一庭  法  官  簡璽容
以上正本係照原本作成。
如對本裁定抗告，須於裁定送達後10日內向本院提出抗告狀，
並應繳納抗告費新台幣1000元。
中    華    民    國    99    年    2     月    26    日
                              書記官  彭月美

司法院資訊處製作；財團法人民間司法改革基金會備份。
